臺灣屏東地方法院民事判決　　　　　　　 95年度訴字第236號
原　　　告　國立屏東高級中學
法定代理人　甲○○
訴訟代理人　盧永輝律師
被　　　告　戊○○○
　　　　　　丙○○○
　　　　　　丁○○○
　　　　　　　　　　　　8號4.
　　　　　　乙○○○
上列3 人共同
訴訟代理人　王世宗律師
上列當事人間請求遷讓房屋事件，本院於民國96年7 月25日言詞
辯論終結，判決如下：
    主  文
被告戊○○○、丙○○○、丁○○○、乙○○○應將坐落屏東縣
屏東市街○段○○段一一八地號土地上如附圖所示編號Ｂ部分房
屋、面積五六平方公尺，及編號Ｃ部分房屋、面積九五平方公尺
拆除，並將上開土地返還原告。
被告丙○○○應將坐落屏東縣屏東市街○段○○段一一八地號土
地上如附圖所示編號Ｄ部分房屋、面積一四平方公尺拆除，被告
戊○○○、被告丙○○○並應將上開土地返還原告。
訴訟費用由被告負擔。
    事實及理由
一、按訴狀送達後，原告不得將原訴變更或追加他訴。但經被告
    同意者，或請求之基礎事實同一者，擴張或減縮應受判決事
    項之聲明者；被告於訴之變更或追加無異議，而為本案之言
    詞辯論者，視為同意變更或追加，民事訴訟法第255 條第1
    項第1 款、第2 款、第3 款、第2 項分別定有明文。經查：
    原告於起訴狀繕本送達被告戊○○○後，追加丙○○○、丁○○○、乙○○○為共同被告，核屬訴之追加，惟其請求之
    基礎事實同一，且追加之被告丙○○○等3 人亦無異議，而
    為本案之言詞辯論，自應視為同意追加，是原告訴之追加於
    法有據，應准許之。又本件原告起訴時係請求被告戊○○○
    應將坐落屏東縣屏東市勝利里育英巷22號房屋騰空遷讓交還
    原告，並給付原告新臺幣（下同）122,483 元，及自起訴狀
    繕本送達翌日起至交還房屋之日止，按週年利率百分之5 計
    算之利息，並自民國95年1 月29日起至交還房屋之日止，按
    月給付原告2,606 元。於訴狀送達後，改為(一)先位聲明：1.
    被告戊○○○、丙○○○、丁○○○、乙○○○應將坐落屏
    東縣屏東市街○段○ ○段118 地號土地（下稱系爭土地）上
    如附圖所示編號Ｂ部分房屋、面積56平方公尺（下稱系爭Ｂ
    房屋），及編號Ｃ部分房屋、面積95平方公尺（下稱系爭Ｃ
    房屋）拆除，並將上開土地返還原告；2.被告丙○○○應將
    坐落系爭土地上如附圖所示編號Ｄ部分房屋、面積14平方公
    尺（下稱系爭Ｄ房屋）拆除，被告戊○○○、被告丙○○○
    並應將上開土地返還原告。(二)備位聲明：1.被告戊○○○、
    丙○○○應將坐落系爭土地上系爭Ｂ房屋及系爭Ｃ房屋騰空
    遷讓返還原告；2.被告丙○○○應將坐落系爭土地上系爭Ｄ
    房屋拆除，並將上開土地返還原告（見本院卷第67、69頁
    ）。核與上開規定相符，亦應准許。訴之追加，於法並無不
    合，應予准許，合先敘明。
二、原告主張：
  (一)系爭土地為國有土地，原告為管理人，訴外人歐陽呈瑞原因
    任職於原告學校而獲原告安排暫時居住於系爭土地如附圖所
    示編號Ａ、Ｂ、Ｃ、Ｄ部分土地，及坐落其上未辦保存登記
    之門牌號碼屏東縣屏東市勝利里育英巷18、20、22、24號房
    屋。而後因開闢道路拆除上開24號房屋，並由被告丙○○○
    於82年興建如附圖所示編號Ｄ部分鐵皮房屋。嗣歐陽呈瑞於
    67年2 月1 日退休離職，並於85年5 月8 日死亡，其繼承人
    為被告戊○○○、丙○○○、丁○○○及乙○○○等4 人。
  (二)被告之父歐陽呈瑞前因任職關係獲准配住系爭房屋，屬使用
    借貸性質，其既於67年2 月1 日退休離職，並於85年5 月8
    日死亡，依據中央各機關學校國有眷舍管理辦法之規定，宿
    舍借用人退休後，仍可繼續使用該宿舍，至其配偶、借用人
    死亡，本件借用人之配偶於91年2 月10日死亡，故原告與歐
    陽呈瑞間使用借貸關係於91年2 月10日終止。被告主張系爭
    Ｂ、Ｃ房屋，係訴外人歐陽呈瑞獲配宿舍後，因原獲配宿舍
    房屋老舊，未經原告同意重新建造，系爭Ｂ、Ｃ房屋為訴外
    人歐陽呈瑞原始取得，是歐陽呈瑞之其繼承人即被告戊○○○、丙○○○、丁○○○及乙○○○，即因繼承而取得系爭
    Ｂ、Ｃ房屋，被告戊○○○等4 人自應拆除系爭Ｂ、Ｃ房屋
    ，將上開土地返還原告。退步言之，倘認系爭Ｂ房屋為歐陽
    呈瑞將原建物完全拆除重新建造，而系爭Ｃ房屋為原獲配之
    宿舍，因系爭Ｂ、Ｃ房屋係相連接房屋，且有門戶通，系爭
    Ｂ房屋無使用上之獨立性，僅為附屬建物。故系爭Ｂ房屋因
    附屬於原有建築物即系爭Ｃ房屋而合為一體使用，系爭Ｂ房
    屋之所有權附屬於原有建築物即系爭Ｃ房屋之所有權，而屬
    原告所有，被告戊○○○、丙○○○無權占有，自應將系爭
    Ｂ、Ｃ房屋騰空遷讓返還原告。系爭Ｄ房屋為被告丙○○○
    未經原告同意自行建造，亦為無權占有系爭土地，亦應將系
    爭Ｄ房屋拆除，將上開土地返還原告。爰依民法物上請求權
    之法律關係，提起本訴。
  (三)爰聲明：甲、先位聲明：1.被告戊○○○、丙○○○、丁○○○、乙○○○應將坐落系爭土地上系爭Ｂ房屋及系爭Ｃ房
    屋拆除，並將上開土地返還原告；2.被告丙○○○應將坐落
    系爭土地上系爭Ｄ房屋拆除，被告戊○○○、被告丙○○○
    並應將上開土地返還原告。乙、備位聲明：1.被告戊○○○
    、丙○○○應將坐落系爭土地上系爭Ｂ房屋及系爭Ｃ房屋騰
    空遷讓返還原告；2.被告丙○○○應將坐落系爭土地上系爭
    Ｄ房屋拆除，並將上開土地返還原告。
三、被告則以：系爭Ｂ、Ｃ房屋及因開闢道路而拆除之門牌號碼
    屏東縣屏東市勝利里育英巷24號房屋，均為被告之父親歐陽
    呈瑞將已報廢之宿舍自費拆除重建，自應為原始起造人而當
    然取得系爭房屋所有權，嗣因開闢道路而拆除上開24號房屋
    ，始由被告丙○○○建造系爭Ｄ房屋，訴外人歐陽呈瑞死亡
    後，系爭Ｂ、Ｃ房屋即應由被告戊○○○等4 人繼承，被告
    為現存房屋之所有權人，故原告主張遷讓房屋與拆屋還地之
    請求，自屬無據等語置辯。並聲明：原告之訴駁回。
四、下列事項為兩造所不爭執，並有屏東高級中學教職員退休事
    實表（見本院卷第11頁）、臺灣省政府教育廳函（見本院
    卷第12頁）、土地登記謄本（見本院卷第16頁）、戶籍
    登記簿及戶籍謄本（見本院卷第49至57頁）附卷可稽，並
    經本院勘驗屬實，復囑託屏東縣屏東地政事務所繪製土地複
    丈成果圖，亦有勘驗筆錄及土地複丈成果圖在卷可稽（見本
    院卷第63、72頁），應堪信為真實：
  (一)系爭土地為國有土地，原告為管理人，訴外人歐陽呈瑞原因
    任職於原告學校而獲原告安排暫時居住於系爭土地如附圖所
    示編號Ａ、Ｂ、Ｃ、Ｄ部分土地，及坐落其上未辦保存登記
    之門牌號碼屏東縣屏東市勝利里育英巷18、20、22、24號房
    屋。而後因開闢道路拆除上開24號房屋，並由丙○○○於82
    年間興建系爭Ｄ房屋。
  (二)歐陽呈瑞已於67年2 月1 日退休離職，並於85年5 月8 日死
    亡，其繼承人為被告戊○○○、丙○○○、丁○○○及乙○○○等4 人。
  (三)被告戊○○○及丙○○○現占有系爭Ｂ、Ｃ、Ｄ部分房屋及
    土地。
  (四)系爭Ｂ房屋為歐陽呈瑞將原建物完全拆除重新建造，系爭Ｄ
    房屋由被告丙○○○所建造。
五、兩造爭執事項：
  (一)系爭Ｃ房屋是否為歐陽呈瑞拆除舊建物而重建？
  (二)系爭Ｂ、Ｃ、Ｄ房屋及其坐落土地之使用借貸關係，是否業
    已消滅？
  (三)系爭Ｂ、Ｃ、Ｄ房屋及其坐落土地，原告是否得請求拆除及
    返還？
六、系爭Ｃ房屋是否為歐陽呈瑞拆除舊建物而重建？
  (一)訴外人即被告之父親歐陽呈瑞曾對其獲配之宿舍進行施工等
    情，業據證人即原亦為原告學校教職員之子陳東平證稱：66
    年間颱風來襲，附近房屋都受創，當時歐陽呈瑞房屋屋頂換
    新，且隔間牆原為竹編泥土抹石灰，改為磚牆及承重牆等語
    （見本院卷第105 頁）；證人即原告學校宿舍住戶李蘇月
    雲證述：伊曾看見歐陽呈瑞請工人運來磚塊及泥土施工，當
    時牆壁及屋頂都已破爛，但伊無法判斷是重建或翻修改建等
    語（見本院卷第106 頁）。
  (二)又於81年間屏東縣政府屏東市都市○○○○路施工，而拆遷
    道路用之地上物地時，因系爭土地部分地上物亦位於道路用
    地上，而獲屏東縣屏東市公所補償，歐陽呈瑞因其被拆除之
    上開24號房屋，亦獲補償之事實，為兩造所不爭執，且有原
    告所提之土地地上建築改良物補償費清冊（見本院卷第22
    2 至225 頁）、屏東縣政府公告（見本院卷第226 頁）及
    屏東縣屏東市公所函（見本院卷第227 頁）在卷足憑。徵
    之上開土地地上建築改良物補償費清冊所載，有部分補償費
    係由原告領取，有部分則由歐陽呈瑞或其他人領取，倘系爭
    土地上之房屋非由歐陽呈瑞所重新建造，原告豈有任由歐陽
    呈瑞領取補償費之理？
  (三)再系爭Ｃ、Ｄ房屋經由屋前廣場西側大門與成功路相通，系
    爭Ｃ房屋由東往西門牌號碼分別為育英巷18、20、22號，各
    有有大門與廣場相通，18、20、22號房屋各設有1 門相通，
    系爭Ｂ、Ｃ房屋間分別在20、22號各設1 門相通，系爭Ｂ房
    屋西側設有1 門與成功路相通等情，業經本院勘驗在卷，有
    勘驗筆錄及現場附圖足憑（見本院卷第56至58頁）。徵之
    系爭Ｂ、Ｃ房屋建築結構及使用狀況，均係作為一體而不具
    獨立性。而系爭Ｃ房屋為歐陽呈瑞所重新建造之事實，既為
    原告所不爭執（見本院卷第357 頁），而系爭Ｂ、Ｃ房屋
    建築結構及使用狀況，又係作為一體而不具獨立性，足認系
    爭Ｂ、Ｃ房屋應均係歐陽呈瑞所重新建造。被告戊○○○等
    4 人既為歐陽呈瑞之繼承人，故系爭Ｂ、Ｃ房屋於歐陽呈瑞
    死亡後，當然由被告戊○○○等4 人因繼承而共有。
  (四)按於原有建築物之外另行增建者，如增建部分與原有建築物
    無任何可資區別之標識存在，而與之作為一體使用者，因不
    具構造上及使用上之獨立性，自不得獨立為物權之客體，原
    有建築物所有權範圍因而擴張。倘增建部分於構造上及使用
    上已具獨立性，即為獨立之建築物。查系爭Ｄ房屋為鐵皮搭
    建屋頂，緊鄰系爭Ｃ房屋之牆壁，與系爭Ｃ房屋無互通之門
    戶，設有一獨立進出之木門等情，亦經本院勘驗在卷，有勘
    驗筆錄、現場附圖及現場照片可查（見本院卷第236 、23
    8-1 、244 頁）。足認系爭Ｄ房屋有使用上及構造上之獨立
    性，與系爭Ｃ房屋可資區別為不同建物，而為獨立之建築物
    。故系爭Ｄ房屋既為被告丙○○○所建造，被告丙○○○自
    取得系爭Ｄ房屋之所有權。
七、系爭Ｂ、Ｃ、Ｄ房屋及其坐落土地之使用借貸關係，是否業
    已消滅？原告是否得請求拆除及返還？
  (一)按國有財產撥給各地國家機關使用者，名義上雖仍為國有，
    實際上即為使用機關行使所有人之權利，故對於是類財產之
    管理方面，應由管領機關起訴或應訴，代國家主張所有權人
    之權利。原告既為系爭土地之管理機關，則其主張上開國有
    財產遭被告無正當權源而占用，提起本件訴訟，依據前揭說
    明，自為法之所許，合先敘明。
  (二)次按使用借貸契約未定期限者，借用人應於依借貸之目的使
    用完畢時返還之，民法第470 條第1 項前段定有明文。又因
    任職關係獲准配住房屋，係屬使用借貸性質，既經離職，依
    借貸之目的，當然應視為使用業已完畢，揆諸前開說明，貸
    與人自得為返還房屋及土地之請求。查歐陽呈瑞係因任職原
    告學校而無償獲配宿舍及坐落其上之系爭土地使用，故與原
    告間就該宿舍及坐落其上之系爭土地成立使用借貸契約，惟
    歐陽呈瑞既已於民國67年2 月1 日退休離職，並於85年5 月
    8 日死亡，原告復依據中央各機關學校國有眷舍房地處理要
    點（原告誤稱為中央各機關學校國有眷舍管理辦法）之規定
    ，允許借用人歐陽呈瑞繼續使用至其配偶死亡，而歐陽呈瑞
    之配偶許鑾釵亦於91年2 月10日死亡，有戶籍登記簿足稽（
    見本院卷第49頁），故原告與歐陽呈瑞間使用借貸關係即
    於91年2 月10日終止。
  (三)再按所有人對於無權占有或侵奪其所有物者，得請求返還之
    ；對於妨害其所有權者，得請求除去之，民法第767 條定有
    明文。又以無權占有為原因，請求返還所有物之訴，被告對
    原告就其物有所有權存在之事實無爭執，而僅以非無權占有
    為抗辯者，原告於被告無權占有之事實，無舉證責任。被告
    應就其取得占有係有正當權源之事實證明之。如不能證明，
    則應認原告之請求為有理由（最高法院92年度台上字第312
    號判決參照）。查原告與歐陽呈瑞間就系爭Ｂ、Ｃ、坐落之
    系爭土地使用借貸關係已終止，詳如前述，雖系爭Ｂ、Ｃ房
    屋為歐陽呈瑞所建造而原始取得，嗣被告戊○○○等4 人因
    繼承而共有；另系爭Ｄ房屋則為被告丙○○○建造而原始取
    得。惟歐陽呈瑞及被告丙○○○建造系爭房屋時，均未經原
    告同意，亦經被告自認在卷（見本院卷第32、33頁）。是
    被告戊○○○等4 人占有系爭房屋所坐落之系爭土地，即屬
    無權占有。
  (四)被告丙○○○雖另辯稱：雖為無權占有，但伊於96年3 月14
    日向地政機關申請因時效取得地上權登記云云（見本院卷
    第33頁）。惟因時效而取得地上權登記請求權者，不過有此
    請求權而已，在未依法登記為地上權人以前，仍不得據以對
    抗土地所有人而認其並非無權占有（最高法院69年度第5 次
    民事庭會議決議參照）。本件被告丙○○○在原告起訴後始
    向地政機關申請為地上權登記，自不能以地上權人之地位對
    原告主張非無權占有系爭土地，故被告丙○○○所辯，不足
    採信。
  (五)綜上，本件系爭Ｂ、Ｃ、Ｄ房屋坐落其上之系爭土地，因歐
    陽呈瑞與原告間使用借貸關係終止，而屬無權占有，系爭Ｂ
    、Ｃ房屋為被告戊○○○等4 人共有，系爭Ｄ房屋則為被告
    丙○○○所有，故原告請求被告戊○○○等4 人拆除系爭Ｂ
    、Ｃ房屋並返還上開土地，請求被告丙○○○拆除系爭Ｄ房
    屋，被告戊○○○、丙○○○並應返還上開土地，即屬有據
    。
八、綜上所述，原告依民法物上請求權之法律關係，請求被告戊○○○等4 人拆除系爭Ｂ、Ｃ房屋並返還上開土地，請求被
    告丙○○○拆除系爭Ｄ房屋並返還上開土地，為有理由，應
    予准許。
九、本院審理結果認原告先位之訴有理由，自無庸再予審究備位
    之訴之必要；又本件判決之基礎已臻明確，兩造其餘攻擊防
    禦方法，經審酌後，核與判決結果不生影響，爰不一一論述
    ，均併予敘明。
十、據上論結，本件原告之訴為有理由，依民事訴訟法第78條、
    第85條第1 項前段，判決如主文。
中　　華　　民　　國　　96　　年　　8 　　月　　8 　　日
                  民事第二庭    法　官　楊文廣
正本係照原本作成。
如不服本判決，應於收受送達後二十日內向本院提出上訴書狀，
                                書記官　顏子仁
中　　華　　民　　國　　96　　年　　8 　　月　　8 　　日
